【裁判字號】    92,判,1601
【裁判日期】    921121
【裁判案由】    地價稅
【裁判全文】
最  高  行  政  法  院  判  決                  九十二年度判字第一六○一號
    上  訴  人  臺南集義股份有限公司
    代  表  人  乙○○
    被 上訴 人  臺南市稅捐稽徵處
    代  表  人  甲○○
右當事人間因地價稅事件，上訴人對於中華民國九十一年八月二十八日高雄高等行政
法院九十一年度訴字第三○三號判決，提起上訴，本院判決如左：
    主  文
上訴駁回。
上訴審訴訟費用由上訴人負擔。
    理  由
一、本件上訴人在原審起訴意旨略以：上訴人所有坐落臺南市○區○○○段二一○一
    地號土地，都市計畫使用分區為文教用地，作為臺南市忠孝國民中學（下稱忠孝
    國中）操場、司令臺、網球場及垃圾場等使用，原免徵地價稅。嗣經上訴人於八
    十八年三月十九日向臺灣臺南地方法院起訴請求不當得利之返還，經臺灣高等法
    院臺南分院於八十九年九月十九日以八十八年度重上字第八二號民事判決確定，
    忠孝國中應給付相當租金之損害額新臺幣（下同）二六、一二○、九五三元，並
    經該校於九十年六月給付完畢。被上訴人乃以系爭土地已不符合免徵地價稅之規
    定，爰依土地稅減免規則第二十九條、三十條規定，通知上訴人補徵八十五年至
    八十九年期之地價稅依序為六五六、五六三元、六七七、○八一元、六九七、五
    九八元、六九七、五九八元、八七一、九九八元。上訴人不服，申請復查，案經
    被上訴人復查決定，將八十五年至八十九年補徵地價稅額依序變更為六二三、一
    九四元、六四二、六六八元、六六二、一四三元、六六二、一四三元、八二七、
    六七九元。上訴人不服，循序提起本件行政訴訟。按忠孝國中之賠償係屬侵權行
    為之損害賠償，而非使用土地之有償對價。且該校迄今仍在占用系爭土地，並未
    返還上訴人。依內政部八十七年六月三十日內營字第八七七二一七六號函釋及土
    地稅法第十九條規定，被上訴人不應開單補徵八十五年至八十九年系爭土地地價
    稅；況該校僅給付至八十八年三月十九日止之損害賠償，而八十八年三月十九日
    以後之損害賠償並未給付，是以八十八年三月十九日以後日期之地價稅即不得補
    課。又臺南市政府對系爭土地之賠償金係九十年六月二十日始行給付，從而本件
    系爭土地縱要課稅亦應係受償之次年，即九十一年始行課稅，始符土地稅減免規
    則第二十四條第一項規定。次按系爭土地原由忠孝國中長年無償占有中，在法院
    判決確定前，系爭土地為免稅，若免稅地改為稅地，依土地法施行法第四十七條
    及土地稅減免規則第二十四條第一項後段規定：「減免原因消滅，自次年（期）
    恢復徵收。」上訴人對忠孝國中具有民事執行名義身份始於八十九年十月二十四
    日，從而上訴人須於該日以後始喪失系爭土地得免稅事由，被上訴人則應自次年
    （即九十一年）始恢復課徵地價稅，原處分補徵前五年之地價稅，顯屬違法，為
    此，請撤銷訴願決定及原處分等語。
二、被上訴人則以：查上訴人所有臺南市○○○段二一○一地號土地，都市計畫使用
    分區屬學校用地，原無償供臺南市立忠孝國中使用，免徵地價稅。嗣經臺灣高等
    法院臺南分院八十九年九月十九日八十八年度重上字第八十二號民事判決，判命
    該校自八十三年三月二十日起至八十八年三月十九日止給付上訴人系爭土地相當
    於租金之損害賠償金額二六、一二○、九五三元。另據臺南市政府九十年五月十
    一日九十南市財產字第○三二七二一號函送被上訴人「臺南市公用建物占用私有
    土地現況調查表」，亦載明臺南市○○○段地號二一○一地號土地，忠孝國中有
    償占用面積一六、二二九平方公尺。是以系爭土地既經法院判決自八十三年三月
    二十日起給付相當於租金之損害額，已非土地稅減免規則第八條第一項第十款規
    定無償供給學校使用，即八十三年三月已不符上開減免規定之土地，自應課徵地
    價稅。被上訴人自減免原因消滅之次年（八十四年）起恢復課徵地價稅，並依稅
    捐稽徵法第二十一條規定，補徵八十五年至八十九年期之地價稅，均屬依法有據
    。另上訴人已於九十年十月三日向臺灣臺南地方法院起訴，請求該校支付八十八
    年三月二十日以後迄今之損害賠償金額，該案目前刻由該院審理中，足認該校並
    非於上述期日後無償使用系爭土地。是被上訴人補徵八十九年度地價稅，亦無不
    合。原處分（復查決定）並無違誤，訴願決定遞予維持亦無不當等語，資為抗辯
    。
三、原審斟酌全辯論意旨及調查證據之結果，以：按「都市計畫公共設施保留地，在
    保留期間仍為建築使用者，除自用住宅用地依第十七條之規定外，統按千分之六
    計徵地價稅；其未作任何使用並與使用中之土地隔離者，免徵地價稅。」、「私
    有土地減免地價稅或田賦之標準如左：．．．十、無償供給政府機關、公立學校
    及軍事機關、部隊、學校使用之土地，在使用期間以內全免。．．．」、「合於
    第七條至第十七條規定申請減免地價稅或田賦者，應於每年（期）開徵四十日前
    提出申請；逾期申請者，自申請之次年（期）起減免。減免原因消滅，自次年（
    期）恢復徵收。」、「減免地價稅或田賦原因事實有變更或消滅時，土地權利人
    或管理人，應於三十日內向直轄市、縣（市）主管稽徵機關申報恢復徵稅。」、
    「土地權利人或管理人未依前條規定申報，經查出或被檢舉者，除追補應納地價
    稅或田賦外，並依土地稅法第五十四條第一項之規定處罰。．．．」、「已准減
    免地價稅或田賦之土地，直轄市、縣（市）主管稽徵機關，應每年會同會辦機關
    ，普查或抽查一次，如有左列情形之一者，應即辦理撤銷減免，並依前條規定處
    理：．．．六、減免原因消滅者。．．．」分別為土地稅法第十九條及土地稅減
    免規則第八條第一項第十款、第二十四條第一項、第二十九條、第三十條前段、
    第三十一條第一項第六款所明定。經查上訴人所有系爭土地，都市計畫使用分區
    為文教用地，其中面積一六、二二九平方公尺作為臺南市忠孝國中操場、司令臺
    、網球場及垃圾場等使用。嗣經上訴人起訴請求忠孝國中返還不當得利之損害賠
    償，經臺灣高等法院臺南分院以八十八年度重上字第八二號民事判決確定，忠孝
    國中應給付自八十三年三月二十日起至八十八年三月十九日止相當租金之損害額
    二六、一二○、九五三元，並於九十年六月給付完畢等情，為兩造所不爭執。查
    上述判決忠孝國中使用系爭土地應給付上訴人相當於租金之損害金，該損害金顯
    係忠孝國中使用系爭土地之對價。蓋所謂「有償」並非僅限於契約關係，只要當
    事人間之給付立於對價關係即可，而不當得利之受利益與受損害之間須有損益變
    動關係，忠孝國中長期占用系爭土地，受有利益，致上訴人受有損害，忠孝國中
    所返還之不當得利，即相當於使用土地之租金，故上訴人主張忠孝國中所給付之
    金額非使用土地之對價，是否有償應依政府機關會計帳目有無「支出價款」作為
    認定依據，顯非的論。又查上訴人除已據上開民事確定判決，要求忠孝國中給付
    上訴人相當於租金之不當得利二六、一二○、九五三元，並於九十年十月間基於
    相同理由向法院聲請對忠孝國中發支付命令，請求自八十八年三月二十日起至九
    十年九月三十日止使用系爭土地之不當得利，亦為上訴人所不爭執，復有上訴人
    之民事聲請支付命令狀附於原處分可參。則自八十三年三月二十日起至九十年九
    月三十日止，上訴人已非無償供忠孝國中使用系爭土地，該土地顯已不符合首揭
    法條免徵地價稅之規定。復按土地稅減免規則第二十四條第一項後段規定「減免
    原因消滅，自次年（期）恢復徵收。」查上訴人已向忠孝國中請求自八十三年三
    月二十日起之相當於租金之損害金，已如前述，則其減免地價稅之原因事實自八
    十三年三月起即已消滅，故依上開規定應自次年（期）即八十四年恢復徵收，上
    訴人主張應自受償之次年九十一年始得補徵系爭土地地價稅，殊屬無據。本件忠
    孝國中已於九十年六月給付上訴人自八十三年三月二十日起至八十八年三月十九
    日止之相當於租金之損害金，被上訴人依上開法律規定，按千分之六稅率，補徵
    核課期間五年內即八十五年至八十九年期之地價稅，以忠孝國中實際占用系爭土
    地之面積一六、二二九平方公尺計算，八十五年至八十九年補徵地價稅額依序為
    六二三、一九四元、六四二、六六八元、六六二、一四三元、六六二、一四三元
    、八二七、六七九元，於法並無不合。訴願決定予以維持，亦無不合。上訴人起
    訴求為撤銷，為無理由，應予駁回等情，為其判決之依據。
四、本院按「合於第七條至第十七條規定申請減免地價稅或田賦者，應於每年（期）
    開徵四十日前提出申請；逾期申請者，自申請之次年（期）起減免。減免原因消
    滅，自次年（期）恢復徵收。」土地稅減免規則第二十四條第一項定有明文。依
    上開條文文義規定，減免原因消滅，自次年（期）恢復徵收，以其減免原因消滅
    生效已足，並不以申請為必要，亦非以申請之次年（期）恢復徵收。已屬甚明。
    次按「減免地價稅或田賦原因事實有變更或消滅時，土地權利人或管理人，應於
    三十日內向直轄市、縣（市）主管稽徵機關申報恢復徵稅。」、「土地權利人或
    管理人未依前條規定申報，經查出或被檢舉者，除追補應納地價稅或田賦外，並
    依土地稅法第五十四條第一項之規定處罰。．．．」、「已准減免地價稅或田賦
    之土地，直轄市、縣（市）主管稽徵機關，應每年會同會辦機關，普查或抽查一
    次，如有左列情形之一者，應即辦理撤銷減免，並依前條規定處理：．．．六、
    減免原因消滅者。．．．」亦分別為土地稅減免規則第二十九條、第三十條前段
    、第三十一條第一項第六款所明定。是以被上訴人依職權查得上訴人所有系爭土
    地之地價稅減免原因消滅，依規定於該事由之次年起，恢復課徵地價稅，並按稅
    捐稽徵法第二十一條第一項第二款關於時效之規定，自八十四年起至八十九年止
    補徵五年地價稅，於法自無不合。訴願決定及原判決予以維持，亦無不合。次查
    上訴人既已向法院聲請支付命令，請求忠孝國中給付八十八年三月二十日以後之
    租金，已屬有償使用系爭土地，不因尚未實際取得該租金而認非屬有償之情形。
    故上訴人猶執在臺灣高等法院臺南分院八十九年九月十九日就該院八十八年度重
    上字第八二號民事判決確定前，系爭土地當然尚為免稅，依土地稅減免規則第二
    十九條其減免地價稅事實有變更之日即應為前揭案件判決日（八十九年九月十九
    日），則依土地稅減免規則第二十四條第一項應自次年（即九十年）起始行課徵
    。又上訴人雖有向法院聲請對臺南市立忠孝國中發支付命令，要求給付八十八年
    三月十九日以後因使用系爭土地之損害賠償，惟至本件原審辯論日止，該校尚未
    給付，尚非屬有償使用系爭土地云云，為其論據，求為廢棄原判決，尚屬誤解上
    開法令規定。次查被上訴人因本案情形較特殊，未對上訴人加徵滯納金，亦未對
    上訴人處以罰鍰，係對上訴人有利之處分，尚難以此推認補徵期間應自九十年起
    計算。上訴意旨謂原判決維持補徵本案地價稅之判決有理由矛盾之違背法令情事
    ，自無可取。復查上訴人所提出另案高雄高等行政法院九十一年度訴更字第三號
    判決，係就地價稅減免是否必須全由土地所有人申請，始獲得減免，所作成之判
    決；與本案係對地價稅減免事由消滅，應自該事由消滅次年恢復課徵，二者內容
    不同，尚難相提並論。上訴意旨以原審法官對同一事實所為之法律適用不一致，
    有為經驗法則，亦屬誤解。末查原審於辯論期日已提示全案卷證於兩造，命為辯
    論，此有原審辯論筆錄之記載可憑，上訴人復以原審亦未於審理時提示上訴人與
    臺南市政府進行行政契約之相關該証物，竟採為判決理由，有違訴訟程序乙節，
    尚嫌無據。綜上，原審斟酌全辯論意旨及調查證據之結果，將原決定及原處分均
    予維持，駁回上訴人之訴，核無違誤。上訴論旨，指摘原判決違誤，求予廢棄，
    難認有理由，應予駁回。
據上論結，本件上訴為無理由，爰依行政訴訟法第二百五十五條第一項、第九十八條
第三項前段，判決如主文。
中    華    民    國    九十二      年      十一      月    二十一      日
                    最 高 行 政 法 院  第 一 庭
                                審 判 長 法  官      黃  綠  星
                                         法  官      高  啟  燦
                                         法  官      蔡  進  田
                                         法  官      黃  璽  君
                                         法  官      廖  宏  明
右  正  本  證  明  與  原  本  無  異
                                         法院書記官  彭  秀  玲
中    華    民    國    九十二      年      十一      月    二十一      日


司法院資訊處製作；財團法人民間司法改革基金會備份。
